臺灣高等法院刑事裁定
110年度毒抗字第1194號
抗  告  人  
即  被  告  林柏豪


選任辯護人  楊適丞律師

上列抗告人因違反毒品危害防制條例案件，不服臺灣新北地方法
院中華民國110年7月20日裁定（110年度毒聲字第1563號），提
起抗告，本院裁定如下：
    主  文
抗告駁回。                                              
    理  由
一、原裁定意旨略以：抗告人即被告甲○○基於施用第二級毒品之
    犯意，分別為下列行為：1.於民國109年11月2日上午8時許
    ，在臺北市○○區○○街0號德立莊飯店內，以將第二級毒品甲
    基安非他命加水稀釋置於針筒並注射之方式，施用甲基安非
    他命1次。2.於109年11月13日下午1時許，在其位於新北市○
    ○區○○○路00巷00號之住處內，以將甲基安非他命置入玻璃球
    內點火燒烤吸食煙霧之方式，施用甲基安非他命1次。上開
    各次施用甲基安非他命之犯行，業據被告於警詢或偵查中坦
    白承認，且被告為警所採集之尿液，經檢驗之結果，均呈安
    非他命、甲基安非他命陽性反應，有臺北市政府警察局偵辦
    毒品案件尿液檢體委驗單、台灣尖端先進生技醫藥股份有限
    公司109年11月17日濫用藥物檢驗報告、臺北市政府警察局
    松山分局扣押筆錄、扣押物品目錄表、交通部民用航空局航
    空醫務中心109年11月17日航藥鑑字第0000000號毒品鑑定書
    、勘察採證同意書、臺北市政府警察局偵辦毒品案件尿液檢
    體委驗單、台灣尖端先進生技醫藥股份有限公司109年11月2
    7日濫用藥物檢驗報告、臺北市政府警察局保安警察大隊自
    願受搜索同意書、搜索扣押筆錄、扣押物品目錄表、交通部
    民用航空局航空醫務中心109年11月24日航藥鑑字第0000000
    號毒品鑑定書在卷可稽。復有甲基安非他命1包（驗餘淨重0
    .3448公克）、甲基安非他命2包（總驗餘淨重0.3865公克）
    、玻璃球吸食器1個扣案可供佐證。被告確有施用甲基安非
    他命之行為，堪以認定。又被告未曾因施用毒品受觀察、勒
    戒、強制戒治之處分或判處徒刑之紀錄，是本件被告係初犯
    施用毒品案件，聲請人聲請法院裁定送勒戒處所觀察、勒戒
    ，於法並無不合。另被告於偵查中雖向檢察事務官表示，同
    意自費參加戒癮治療等語，然被告經臺灣新北地方檢察署（
    下稱新北地檢署）於110年4月8日轉介至新北市立聯合醫院
    三重院區接受評估，被告於110年4月26日自行掛號，竟未配
    合到院就診完成評估，有新北地檢署緩起訴毒品戒癮治療轉
    介/回覆單附卷可憑，上開評估既未能完成，聲請人遂認被
    告不適合戒癮治療，聲請裁定將被告送觀察、勒戒，核屬聲
    請人裁量職權之適法行使，尚無違背法令、事實認定有誤或
    其他裁量重大明顯瑕疵之情事。從而，檢察官聲請裁定令入
    勒戒處所觀察、勒戒，於法有據，應予准許。
二、抗告意旨略以：本案檢察官聲請書並未送達被告，原審法院
    亦未通知被告有此程序，被告直到收受原裁定前，均不知有
    此聲請之程序，使被告無從知悉檢察官聲請之事由，亦無從
    陳述意見，並請求聲請調查對己有利之證據。原審未保障被
    告之聽審權，已構成違背憲法上正當法律程序與訴訟防禦權
    之違法，請撤銷原裁定云云。
三、按犯毒品危害防制條例第10條之罪者，檢察官應聲請法院裁
    定，或少年法院（地方法院少年法庭）應先裁定，令被告或
    少年入勒戒處所觀察、勒戒，其期間不得逾2月，毒品危害
    防制條例第20條第1項定有明文。次按毒品危害防制條例第2
    0條第1項關於觀察、勒戒之規定，係屬強制規定，除於毒品
    危害防制條例第21條第1項所稱犯同條例第10條之罪者，於
    犯罪未發覺前，自動向衛生福利部指定之醫療機構請求治療
    ，醫療機構免將請求治療者送法院或檢察機關之情形；或檢
    察官審酌個案情形，依同法第24條第1項為附完成戒癮治療
    之緩起訴處分，可排除適用觀察、勒戒之程序外，凡經檢察
    官聲請且符合法定要件者，法院即應據以裁定，尚無自由斟
    酌以其他方式替代或得以其他原因免予執行之權。
四、經查：
㈠、被告於前揭時、地，分別施用第二級毒品甲基安非他命各1次
    之事實，業據被告於警詢或偵查中均坦承不諱，且被告經警
    所採集之尿液送驗後，結果呈安非他命、甲基安非他命之陽
    性反應，有臺北市政府警察局偵辦毒品案件尿液檢體委驗單
    、台灣尖端先進生技醫藥股份有限公司109年11月17日濫用
    藥物檢驗報告、臺北市政府警察局松山分局扣押筆錄、扣押
    物品目錄表、交通部民用航空局航空醫務中心109年11月17
    日航藥鑑字第0000000號毒品鑑定書、勘察採證同意書、臺
    北市政府警察局偵辦毒品案件尿液檢體委驗單、台灣尖端先
    進生技醫藥股份有限公司109年11月27日濫用藥物檢驗報告
    、臺北市政府警察局保安警察大隊自願受搜索同意書、搜索
    扣押筆錄、扣押物品目錄表、交通部民用航空局航空醫務中
    心109年11月24日航藥鑑字第0000000號毒品鑑定書在卷可稽
    （見109年毒偵字第3592號卷第40頁、第39頁、第9至11頁、
    第42頁，109年毒偵字第3704號卷第29頁、第45頁、第46頁
    、第14頁、第15至18頁、第20頁、第48頁），復有甲基安非
    他命1包（驗餘淨重0.3448公克）、甲基安非他命2包（總驗
    餘淨重0.3865公克）、玻璃球吸食器1個扣案可供佐證，足
    認被告上開任意性之自白與事實相符，是被告上開施用第二
    級毒品甲基安非他命之犯行，堪以認定。又被告未曾因施用
    毒品受觀察、勒戒、強制戒治之處分或判處徒刑之紀錄，有
    本院被告前案紀錄表在卷可查，是本件被告係初犯施用毒品
    案件，聲請人聲請法院裁定送勒戒處所觀察、勒戒，於法並
    無不合。原審詳查後依檢察官聲請裁定被告應送勒戒處所觀
    察、勒戒，經核並無違法或不當。
㈡、被告雖執前詞提起抗告，惟查：
１、按毒品危害防制條例第20條、第24條規定對於「初犯」及「3
    年後再犯」毒癮治療方式，採行「觀察、勒戒」與「緩起訴
    之戒癮治療」並行之雙軌模式，並無「緩起訴之戒癮治療」
    應優先於「觀察、勒戒」之強制規定。且毒品危害防制條例
    所規定之觀察、勒戒處分，其立法意旨在幫助施用毒品者戒
    除毒癮，該處分之性質非為懲戒行為人，而係為消滅行為人
    再次施用毒品之危險性，目的在戒除行為人施用毒品之身癮
    及心癮措施；觀察勒戒係導入一療程觀念，針對行為人將來
    之危險所為預防、矯治措施之保安處分，以達教化與治療之
    目的，可謂刑罰之補充制度，從而毒品危害防制條例本身所
    規定之觀察、勒戒及強制戒治等保安處分，雖兼具剝奪自由
    權利之性質，卻有刑罰不可替代之教化治療作用。是該條例
    規定之觀察、勒戒處分及附命完成戒癮治療之緩起訴處分，
    何者對於施毒者較為有利，端在何種程序可以幫助施用毒品
    之人戒除施用毒品之行為，尚非可由法院逕行認定附命完成
    戒癮治療之緩起訴處分對施用毒品者係較有利。又檢察官是
    否對被告為緩起訴處分，自得本於法條規定及立法目的，妥
    為斟酌、裁量，始予決定；法院原則上應尊重檢察官職權之
    行使，僅為有限之低密度審查，除檢察官之判斷有違背法令
    、事實認定有誤或其裁量有重大明顯瑕疵外，尚不得任意指
    為違法。準此，檢察官對「初犯」或「3年後再犯」施用毒
    品罪行之行為人，究應採行附命完成戒癮治療之緩起訴處分
    ，或向法院聲請觀察、勒戒之處遇措施，要屬檢察官之裁量
    職權，非法院所得介入或審酌，倘檢察官係聲請法院裁定觀
    察、勒戒，法院就其聲請，除檢察官有違法或濫用其裁量權
    之情事外，僅得依法裁定被告令入勒戒處所執行觀察、勒戒
    ，以查其是否仍有施用毒品傾向，尚無自由斟酌以其他方式
    替代之權。
２、經查，被告於偵查中業經合法傳喚到庭，而新北地檢署檢察
    事務官不僅有詢問被告是否願意自費至指定醫院戒癮治療，
    亦依據本案檢察官指示，將被告轉介至新北市立聯合醫院三
    重院區接受戒癮治療評估，並當庭交付「緩起訴處分被告應
    行注意事項」予被告閱覽，甚至詳細闡明如未能通過醫院評
    估，本件將續行偵辦等語予被告知悉，且付與被告之「臺灣
    新北地方法院檢察署緩起訴被告同意參與一、二級毒品戒癮
    治療應行注意事項具結書」上，亦載有「三、請於開庭後3
    日內（不含例假日）主動聯繫醫院，．．．．．．，並於兩周內（
    包含例假日）完成評估。如未依指定日期前往，將逕行追訴
    。希勿自誤。」等語，有新北地檢署110年4月8日詢問筆錄
    、緩起訴處分被告應行注意事項乙聯、臺灣新北地方法院檢
    察署緩起訴被告同意參與一、二級毒品戒癮治療應行注意事
    項具結書在卷可參（見110年毒偵字第1653號卷第6至7頁、
    第8頁、第10頁），足認於偵查中業已對被告踐行聽審權之
    保障。然嗣被告雖於110年4月26日有自行掛號，惟其未到院
    就診，致未完成評估，有新北地檢署緩起訴毒品戒癮治療轉
    介/回覆單附卷可憑（見110年毒偵字第1653號卷第11至12頁
    ）。是被告既未遵期至新北市立聯合醫院三重院區接受戒癮
    治療之評估，檢察官因此認被告不適於轉介戒癮治療，而向
    原審法院聲請觀察、勒戒，自屬檢察官職權之適法行使，難
    認檢察官之判斷有違背法令、事實認定有誤或裁量有重大明
    顯瑕疵之情事，縱被告提出戒癮治療之聲請，僅在促請檢察
    官注意得否予以適用，檢察官並不受被告聲請之拘束，法院
    亦無以其他方式替代或以其他原因免予執行之裁量權。
３、再者，觀諸現行毒品危害防制條例，並無課以檢察官於聲請
    觀察、勒戒前或法院裁定前，應訊問被告是否同意觀察、勒
    戒之規定，亦未明定法院須經開庭訊問，始得為觀察、勒戒
    之裁定，與刑事訴訟法規定羈押、審判程序應先行訊問被告
    之法定程序原則有別，此為立法者依據所涉公益與被告權益
    為各項權衡之立法裁量結果，是原審未傳訊被告到庭陳述意
    見，難謂有何違反正當法律程序或侵害被告聽審權之虞。從
    而，檢察官於偵查中縱未就應聲請觀察、勒戒之相關裁量要
    件予以訊問或原審法院未傳訊被告到庭陳述意見，逕依卷附
    訴訟資料審理後，裁定被告應送勒戒處所觀察、勒戒，並無
    違反正當法律程序或違反比例原則之裁量違法，難謂有被告
    所指違背憲法上正當法律程序與訴訟防禦權之違法之情，故
    抗告意旨請求撤銷原裁定云云，並不足採。
五、綜上，原裁定以被告確有上開各施用第二級毒品甲基安非他
    命之犯行，而依檢察官聲請，裁定令被告入勒戒處所觀察、
    勒戒，核其認事用法，並無違誤，被告執前詞提起本件抗告
    ，為無理由，應予駁回。
據上論斷，應依刑事訴訟法第412條，裁定如主文。
中　　華　　民　　國　　110 　年　　8 　　月　　18　　日
     　　　　　　 刑事第十六庭  審判長法　官  葉騰瑞
                                      法　官  古瑞君
                                      法　官  廖紋妤
以上正本證明與原本無異。
不得再抗告。
                                      書記官  江珮菱
中　　華　　民　　國　　110 　年　　8 　　月　　19　　日